【裁判字號】    89,上訴,1046
【裁判日期】    890511
【裁判案由】    山坡地保育利用條例等
【裁判全文】
臺灣高等法院刑事判決                          八十九年度上訴字第一四六號
    上  訴  人  臺灣桃園地方法院檢察署檢察官
    被      告  丙○○
    選任辯護人  陳萬發
    被      告  乙○○原名邱.
    被      告  甲○○
右上訴人因被告違反山坡地保育利用條例等案件，不服臺灣桃園地方法院八十八年度
訴字第九八六號，中華民國八九年一月二十一日第一審判決（起訴案號：臺灣桃園地
方法院檢察署八十八年度偵字第八五四號）提起上訴，本院判決如左：
    主  文
原判決關於丙○○部分撤銷。
丙○○違反依法應擬具水土保持計畫，而未擬具，致生水土流失，處有期徒刑六月，
緩刑三年。
其餘上訴駁回。
    事  實
丙○○明知座落於桃園縣龍潭鄉○○○段四八七之二地號土地，經台灣省政府公告為
山坡地地段，竟未擬具水土保持計劃，亦未向主管機關申請核准，擅自民國八十八年
一月六日起，分別以日薪新台幣（下同）二千五百元、二千元之代價，僱用不知情之
乙○○（原名邱乾淡）、甲○○二人，在該處從事開挖整地、板模、灌漿工作，以興
建大型鋼筋混凝土結構墳墓，嗣於翌日即七日經警當場查獲後，二邱姓工人即未再受
僱工作，惟丙○○仍置不理，另僱用不詳姓名之不知情人士，續行開挖整地及模版灌
漿之工作，經桃園地方法院檢察署檢察官於八十八年一月十八日會同桃園縣政府等相
關人員前往現場履勘時，發現已完成地基灌漿之工作，經告知丙○○其所為已違反法
令，詎渠非但不停止施工，仍繼續在上開地點向上興建，經該署檢察官於同年四月十
九日 (原審判決誤載為二十九日），再度會同桃園縣政府及龍潭鄉公所承辦人員前往
勘查，已成二層式鋼筋混凝土結構體，緊臨交通頻繁之台三號道路上方，雖尚未造成
塌方、下陷並危害下方行人及車輛安全之嚴重損害，惟已致少許水土流失之損害結果
。嗣因檢察官函請桃園縣政府工務局處理，已由該局於八十八年五月十五日前，派員
將丙○○興建中之違章建物折除。
案經桃園縣警察局平鎮分局移請台灣桃園地方法院檢察署檢察官偵查起訴。
    理  由
甲、有罪部分（即撤銷改判部分）：
  一、訊據被告丙○○矢口否認有前揭犯行，辯稱：因欲興建墳墓，乃向案外人卓訓
      和購買土地建築墳墓，賣主卓訓和向伊稱可以建墓，因附近到處都是墳墓，遂
      不疑而承買之；又不懂程序，所以沒有去申請，且並未發生任何危險等語。
  二、按山坡地保育利用條例已於八十七年一月七日經總統修正公布施行，該條例第
      三十五條第一項第一款規定：「有左列情形之一者，處新台幣六萬元以上，三
      十萬元以下罰鍰：一、依法應擬具水土保持計劃而未擬具或水土保持計劃未經
      核定而擅自實施或未依核定之水土保持計劃實施者」。同條第三項規定：「第
      一項各款之情形，致生水土流失 (原審判決事實欄三誤載為致生公共危險）、
      毀損水土保持處理與維護設施或釀成災害者，處六月以上五年以下有期徒刑，
      得併科新台幣六十萬元以下罰金。」。雖本次修法將三十條有關「於山坡地：
      ：設置墳墓者，應先擬具水土保持計畫，送請各該目的行業主管機關會同主管
      機關核定並監督實施：：」等規定刪除，惟水土保持法第十二條亦規定：「：
      ：於山坡地：從事農地之開發利用所需之開挖整地：：其水土保持義務人應先
      擬具水土保持計畫送請主管機關核定：。」，故如未依水土保持法第十二條規
      定，擬具水土保持計畫送主管機關核定，而逕開挖山坡地，致違反山坡地保育
      利用條例第三十五條第一項規定者，亦仍有同法第三項適用之問題，合先敘明
      。本件公訴人起訴被告所為行為之時間係自八十八年一月六日起，即在前開山
      坡保育利用條例條文修正之後，故被告所為行為究有無構成犯罪，自應以其等
      行為有無致生水土流失、毀損水土保持之處理或維護設施或釀成災害者為斷，
      至屬灼然。
  三、本院經查：
    (一)被告所開挖之座落桃園縣龍潭鄉○○○段四七八之二號地號土地，係行政院於
      六十八年十一月廿一日以台六八經字第一一七０一號函核定，經省府於六十九
      年二月六日府農山字第一０一六六號公告為山坡地保育利用條例第三條所稱之
      山坡地等情，有桃園縣政府八八年府農保字第二二七六八五號函附卷可參（原
      審卷五二頁參照）；且被告丙○○未經申請核准擅自於山坡地開挖墳墓等情，
      除據被告自承在卷外，復經桃園縣政府八十八年一月七日會同龍潭鄉公所、平
      鎮分局石門派出所等單位人員至現場會勘，製有會勘記錄乙份及現場照片八張
      （偵查卷五頁及十五至十八頁參照）附卷可稽，桃園地方法院檢察署檢察官並
      分別於八十八年一月十八日及四月十九日會同警局及地政機關、鄉公所人員前
      往現場履勘，除製有勘驗筆錄二份及桃園縣政府提出之四月十九日會勘記錄外
      ，並有一月十八日之現場照片五張及四月十九日之現場照片十五張在卷可按 (
      同上卷二十九頁及三十三頁至三十六頁、四十一頁至四十四頁參照），參諸前
      揭桃園縣政府八十八年一月七日會同各相關單位人員製作之會勘記錄所示，其
      中四(七)對鄰地之影響欄僅勾記：2.未做好坡面保護設措施，或有造成沖蝕、
      塌方之虞，3.道路安全4.妨礙排水或灌溉5.影響水源涵養等情形，固未言及有
      水土流失之情，惟因被告仍不顧主管機關勸阻，執意加速開挖行為，故檢察官
      分別於八十八年一月十八日及四月十九日會同警局及地政機關、鄉公所人員前
      往現場履勘時，被告除將興建墳墓之底層灌上水泥並圍鋼筋外，並進而將鋼筋
      混凝土結構加蓋至二層樓高，且斯時參照桃園縣政府之會勘記錄所示，被告之
      施工現場已致生輕微土砂及渣物之流失結果 (參前揭八十八年四月十九日會勘
      記錄四 (七)對鄰地之影響欄1.記載)，復有地籍圖謄本、桃園縣龍潭鄉公所違
      規使用山坡地制止通知書、桃園縣政府違反水土保持法案件處分書及罰鍰繳納
      單各乙份附偵查卷可證，且被告之開挖行為因大面積開挖後地質鬆軟且土砂裸
      露，：：當時確實有少許土砂流失等情，亦有桃園縣政府八十九年府農保字第
      ０六一三七九號函乙份附本院卷可參，事證至為明確。
    (二)原審法官雖於八十八年十月十三日會同桃園縣政府農業局、龍潭鄉公所人員及
      承辦警員至現場勘驗，現場大型違建墳墓一座約佔地三百平方公尺已拆除，墳
      墓四周有擋土墻，位台三線道路上方，距離道路約十五公尺，沒有土石裸露，
      並位於自來水公司三坑供水站右側約一百平方公尺處等情，製有勘驗筆錄乙份
      及現場照片九張在卷可稽 (原審卷四四頁至四八頁），且證人即農業局承辦人
      陳玉樹及警員劉俊德、王豐儀亦證稱：桃園縣山坡地保育利用管理查報與取締
      案件會勘紀錄記載之「緊臨台三線交通頻繁上方，無水土保持計畫，倘遇豪雨
      有塌方下陷及水土流失危害下方人車安全」等語，惟按原審法官至現場勘驗時
      被告所開挖之墳墓，已經拆除，且四周已作好擋土牆，斯時自已無水土流失之
      情形，而檢察官會同桃園縣政府相關人員於較早即同年四月十九日至現場會勘
      時，被告除已將墳墓之底層灌上水泥並圍鋼筋外，並進而將鋼筋混凝土結構加
      蓋至二層樓高，斯時確實有少許水土流失等情，已如前查證，且證人即農業局
      承辦人陳玉樹及警員劉俊德、王豐儀所證稱：桃園縣山坡地保育利用管理查報
      與取締案件會勘紀錄記載之「緊臨台三線交通頻繁上方，無水土保持計畫，倘
      遇豪雨有塌方下陷及水土流失危害下方人車安全」等語 (亦記載於該次會勘筆
      錄上），亦僅能說明斯時雖未有具體災害發生，惟確已發生少許水土流失之結
      果等情，洵堪認定。
  四、又水土保持法第三十三條第一項第二款規定「違反第十二條至第十四條規定之
      一，未先擬具水土保持計畫：：者，處新台幣六萬元以上，三十萬元以下罰鍰
      」，第三項亦規定「第一項第二款情形，致生水土流失：：者，處六月以上，
      五年以下有期徒刑，得併科新台幣六十萬元以下罰金：：」，相較水土保持法
    第三十三條第三項之規定與修正後山坡地保育利用條例第三十五條第三項規定
      之犯罪構成要件及法定刑，似無不同，兩者間應係法規競合關係，如有違反自
      應援引較新之後法予以論處，始屬允當。
  五、核被告所為係犯山坡地保育利用條例第三十五條第三項之未擬具水土保持計畫
      致生水土流失罪。原審予以論科，固非無見，惟按被告未向主管機關聲請，即
      逕於前揭山坡地開挖墳墓，經桃園縣政府八十八年一月七日會同各相關單位人
      員至現場會勘時，固未查及有水土流失之情，嗣因被告仍不顧主管機關勸阻，
      執意加速開挖行為，故檢察官分別於八十八年一月十八日及四月十九日會同警
      局及地政機關鄉公所人員前往現場履勘時，被告除將興建墳墓之底層灌上水泥
      並圍鋼筋外，並進而將鋼筋混凝土結構加蓋至二層樓高，斯時參照桃園縣政府
      同年四月十九日之會勘記錄所示，被告之施工現場已致生輕微土砂及渣物之流
      失結果並經桃園縣政府以八十九年府農保字第０六一三七九號函覆知本院在案
      ，原審不察，即為被告無罪之諭知，尚有未洽。公訴人上訴理由如後所述亦無
      可採，惟原判決既有可議，自應由本院撤銷改判。爰審酌被告犯罪之動機、目
      的、手段，犯罪所造成水土流失情尚非嚴重，及其品性、生活狀況、智識程度
      ，及犯罪後被告所興建之違建墳墓，亦經拆除等一切情狀。判處如主文所示之
      刑，以示儆戒。又被告前未曾受有期徒刑以上刑之宣告，有原審法院被告全國
      前案紀錄表乙份可參，其因一時失慮，偶罹刑典，事後已坦承犯行，深具悔意
      ，經此刑之宣告後，應知警惕而無再犯之虞，本院因認暫不執行其刑為當，予
      以宣告緩刑三年，用啟自新。
  六、公訴人上訴意旨略以：山坡地保育利用條例第三十五條第三項之罪，係以行為
      致生公共危險為犯罪構成要件之一，為具體危險犯，倘被告所為之行為未具有
      實害之結果，故而被告所為縱未具水土保持法第三十二條第一項所規規範之刑
      責，然其山坡地保育利用條例第三十五條第三項之刑責何能冀免云云，惟按山
      坡地保育利用條例第三十五條之規定，業經於八十七年一月七日經總統修正公
      布施行，該條例第三十五條第一項第一款規定：「有左列情形之一者，處新台
      幣六萬元以上，三十萬元以下罰鍰：一、依法應擬具水土保持計劃而未擬具或
      水土保持計劃未經核定而擅自實施或未依核定之水土保持計劃實施者」。同條
      第三項規定：「第一項各款之情形，致生水土流失、毀損水土保持處理與維護
      設施或釀成災害者，處六月以上五年以下有期徒刑，得併科新台幣六十萬元以
      下罰金。」，即原條文已修正為實害犯之規定，乃公訴人仍執修正前條文，指
      摘被告之行為因致生公共危險，何能冀免同上法條之刑責，顯有誤會。
  七、又公訴人僅起訴被告未擬具水土保持計畫，亦未向主管機關申請核准，即逕在
      山坡地開挖墳墓之違法行為，並未言及被告有未經權利人同意擅自占用山坡地
      之違法行為，且被告供陳伊係向案外人卓訓和購買土地建築墳墓，賣主卓訓和
      向伊稱可以建墓，遂不疑而承買之云云，並提出與卓訓和所訂之買賣契約書乙
      份 (原審卷三十頁參照）為證，經查系爭山坡地雖登記為齋明寺所有，管理人
      為江張仁，且因卓訓和已於八十六年九月間亡故，惟參諸其子卓奕國於八十八
      年三月二日出具說明供陳有關系爭山坡地設置墳墓係由江張仁在其父生前交其
      管理等情 (偵查卷十九頁之土地登記簿謄本及四七頁之桃園縣山坡地違規使用
      說明記錄參照），亦難認被告有未得權利人之同意而違反水土保持法規定之情
      ，乃公訴人仍贅引水土保持法第三十二條第一項之規定，並認被告所犯該罪與
      本案有裁判上一罪關係，亦有未洽，併此敘明。
乙、無罪部分(即駁回上訴部分)：
  一、公訴意旨另以：被告乙○○、甲○○二人與丙○○明知座落於桃園縣龍潭鄉○○○段四八七之二地號土地，經台灣省政府公告為山坡地地段，竟未擬具水土
      保持計劃，亦未向主管機關申請核准，擅自民國八十八年一月六日起，分別以
      日薪新台幣（下同）二千五百元、二千元之代價，受僱在該處從事開挖整地、
      板模、灌漿工作，以興建大型鋼筋混凝土結構墳墓，嗣於翌日即七日經警當場
      查獲後，被告等仍置不理，續行開挖整地及模版灌漿之工作，經桃園地方法院
      檢察署檢察官於八十八年一月十八日會同桃園縣政府等相關人員前往現場履勘
      時，發現已完成地基灌漿之工作，經告知丙○○其所為已違反法令，詎渠非但
      不停止施工，仍繼續在上開地點向上興建，經該署檢察官於同年四月十九日，
      再度會同桃園縣政府及龍潭鄉公所承辦人前往勘查，已成二層式鋼筋混凝土結
      構體，緊臨交通頻繁之台三號道路上方，雖尚未造成塌方、下陷並危害下方行
      人及車輛安全之嚴重損害，因認被告乙○○、甲○○二人亦涉有山坡地保育條
      例第三十五條第三項之擅自經營使用山坡地致生公共危險罪嫌，及水土保持法
      第三十二條第一項占用山坡地致生水土流失罪嫌。
  二、按犯罪事實，應依證據認定之，無證據不得推定其犯罪事實，刑事訴訟法第一
      百五十四條定有明文。又事實之認定，應依證據，如未能發現相當證據，或證
      據不足以證明，自不能以推測或擬制之方法，以為裁判基礎。再認定不利於被
      告之事實，須依積極證據，苟積極證據不足為不利於被告事實之認定時，即應
      為有利於被告之認定，更不必有何有利之證據，最高法院著有四十年台上字第
      八六號、三十年上字第八一六號判例可稽。
  三、訊據被告乙○○、甲○○矢口否認有前揭犯行，乙○○、甲○○均辯稱：渠等
      僅被丙○○僱用二天，且不知丙○○沒有申請核准等語。經查被告乙○○及甲○○二人迭於警訊及偵審中即僅自承伊等自八十八年一月六日起受僱於丙○○
      於上址從事開挖墳墓之工作，惟於工作二天即一月七日經警查獲後即未再繼續
      工作等語，核與被告丙○○供陳情節相符，且參諸檢察官之前揭勘驗筆錄及縣
      政府之會勘記錄上俱無被告乙○○及甲○○之在場簽名資料，足見該二被告顯
係於一月七日工作現場經桃園縣政府等主管機關查獲後，即未再繼續受僱施工
      ，且被告丙○○係於嗣後不顧主管勸阻，另僱請不詳姓名人土繼續執意加速開
      挖行為，除將興建墳墓之底層灌上水泥並圍鋼筋外，並進而將鋼筋混凝土結構
      加蓋至二層樓高，致施工現場發生輕微土砂及渣物之流失結果等情，亦如前查
      證，故而被告丙○○涉嫌違反山坡地保育利用條例第三十五條第三項規定之時
      間，要與被告乙○○、甲○○二人無涉，乃公訴人指陳該二被告經於同年一月
      十八日至勘驗時，告知伊等與丙○○其等所為已違反法令，伊等非但不停止施
      工，仍繼續在上開地點向上興建，經該署檢察官於同年四月十九日，再度會同
      桃園縣政府及龍潭鄉公所承辦人前往勘查，已成二層式鋼筋混凝土結構體，該
      二被告與丙○○間有犯意聯絡及行為分擔云云，尚與實情有間，而難遽採信。
      足見被告等所辯，尚屬信而有徵。此外復查無其他積極證據，足以證明被告等
      有公訴人所指稱之犯行，自應為無罪之諭知，以昭平允。
  四、原審因而諭知被告乙○○、甲○○二人無罪，並無不合，公訴人並未就被告有
      無未經權利人之同意擅自占用山坡地之部分起訴到院，復援引修正前山坡地保
      育利用條例第三十五條第三項規定，認被告等所為縱未具水土保持法第三十二
      條第一項所規規範之刑責，然其山坡地保育利用條例第三十五條第三項之刑責
      何能冀免云云，指摘原判決不當，求予廢棄改判，其上訴非有理由，應予駁回
      。
據上論斷，應依刑事訴訟法第三百六十八條，第三百六十九條第一項前段、第三百六
十四條、第二百九十九條第一項前段、山坡地保育利用條例第三十五條第三項、刑法
第十一條前段、第七十四條第一款判決如主文。
本案經檢察官鄭富銘到庭執行職務。
中      華      民      國    八十九    年      五      月      十一    日
                              臺灣高等法院刑事第二十二庭
                                  審判長法  官  許  正  順
                                        法  官  林  明  俊
                                        法  官  林  文  舟
右正本證明與原本無異。
如不服本判決應於收受送達後十日內向本院提出上訴書狀，其未敘述上訴之理由者並
得於提起上訴後十日內向本院補提理由書（均須按他造當事人之人數附繕本）。
                                        書記官  洪  金  堆
中      華      民      國    八十九    年      五      月     十五     日
附錄：
山坡地保育利用條例第三十五條
有下列情形之一者，處新台幣六萬元以上三十萬元以下罰鍰︰
一、依法應擬具水土保持計畫而未擬具，或水土保持計畫未經核定而擅自實施，或未
    依核定之水土保持計畫實施者。
二、違反第二十五條第一項規定，未在期限內改正者。
前項各款情形之一，經限期改正而不改正，或未依改正事項改正者，得按次分別處罰
，至改正為止；並得令其停工，沒入其設施及所使用之機具，強制拆除並清除其工作
物；所需費用，由經營人、使用人或所有人負擔。
第一項各款情形之一，致生水土流失、毀損水土保持處理與維護設施或釀成災害者，
處六月以上五年以下有期徒刑，得併科新台幣六十萬元以下罰金；因而致人於死者，
處三年以上十年以下有期徒刑，得併科新台幣八十萬元以下罰金；致重傷者，處一年
以上七年以下有期徒刑，得併科新台幣六十萬元以下罰金。


司法院資訊處製作；財團法人民間司法改革基金會備份。
